【裁判字號】    99,訴,1072
【裁判日期】    990924
【裁判案由】    請求撤銷信託行為
【裁判全文】
臺灣臺南地方法院民事判決              99年度訴字第1072號
原      告    乙○○
訴訟代理人    江信賢律師
              蔡麗珠律師
              曾靖雯律師
              謝凱傑律師
被      告    丙○○
兼訴訟代理人  甲○○
上當事人間請求撤銷信託行為事件，本院於民國99年9月10日言
詞辯論終結，判決如下：
    主      文
被告甲○○與被告丙○○間就坐落臺南縣善化鎮○○○段一小段
一五二地號、權利範圍全部之土地，及其上同段四一建號、權利
範圍全部、門牌號碼為臺南縣善化鎮牛庄九七之一四號之建物，
於民國九十九年一月四日所為之信託行為及於民國九十九年一月
八日所為之所有權移轉行為應予撤銷。
被告丙○○應就前項房地於民國九十九年一月八日以信託為原因
辦理之所有權移轉登記予以塗銷。
訴訟費用新臺幣壹萬肆仟零陸拾捌元由被告負擔。
    事實及理由
一、原告起訴主張：
  (一)被告甲○○與訴外人李皆良、李皆全為兄弟姊妹關係，訴外
    人李仙賜則為其等之父親。被告甲○○、訴外人李皆良、李
    皆全及李先賜等人共同經營常越工程有限公司（下稱常越公
    司）及帝鷹企業有限公司（下稱帝鷹公司），為其家族事業
    。訴外人常越公司前邀被告甲○○、訴外人李皆良、李皆全
    、李仙賜及帝鷹公司等人為連帶保證人，以急需金錢週轉為
    由，陸續向原告借款新臺幣（下同）500萬元（下稱系爭借
    款），並簽發以訴外人帝鷹公司為發票人、被告甲○○、訴
    外人李皆良、李皆全及李仙賜等人為背書人，票面金額分別
    為300萬元及200萬元之本票二紙以為借款之證明，並擔保前
    開借款。詎原告於期限屆至後提示上開二紙本票，均因存款
    不足而遭退票，迄未受償。被告甲○○既為系爭借款之連帶
    保證人，自應就系爭借款負連帶清償責任，原告就系爭借款
    並取得本院99年度司促字第5088號支付命令暨確定證明書。
  (二)然被告甲○○為規避原告之求償，竟於民國98年12月21日系
    爭二紙本票遭退票後，旋即於98年12月31日將其所有坐落在
    臺南縣善化鎮○○○段一小段152地號土地及其上同段41建
    號即門牌號碼臺南縣善化鎮牛庄97之14號之房屋（下稱系爭
    不動產）設定本金最高限額450萬元之最高限額抵押權予臺
    南縣善化鎮農會，再分別於99年l月6日、同年月8日將系爭
    不動產先後設定最高限額抵押權及信託登記予被告丙○○。
    而原告為保全借款債權，以本院99年度司裁全字第1號假扣
    押裁定為執行名義，請求本院假扣押系爭不動產，經本院99
    年度司執全北字第72號強制執行事件受理，詎本院民事執行
    處於99年1月22日以南院龍99司執全北字第72號函通知原告
    「債務人甲○○如附表之財產（即系爭不動產）已信託第三
    人丙○○，此部分無法執行」，致原告無法保全債權。因此
    ，被告間就系爭不動產之信託行為及所有權移轉登記行為，
    顯係規避債務之取巧行為，且已減損原告之求償來源，實有
    害於原告之債權，為此依據信託法第6條第1項之規定訴請撤
    銷被告間就系爭不動產所為之信託行為及信託登記行為，並
    類推適用民法第244條第4項之規定，命被告丙○○將系爭不
    動產於99年1月8日以信託為原因所為之所有權移轉登記予以
    塗銷。
  (三)並聲明：
    1.被告甲○○與被告丙○○間就坐落臺南縣善化鎮○○○段
      一小段152地號、權利範圍全部之土地，及其上同段41建
      號、權利範圍全部、門牌號碼臺南縣善化鎮牛庄97之14號
      之建物，於99年1月4日所為之信託行為及於99年1月8日之
      所有權移轉行為應予撤銷。
    2.被告丙○○應就前項房地以信託為原因於99年1月8日辦理
      之所有權移轉登記予以塗銷。
二、被告方面則聲明同意原告之請求。
三、按當事人於言詞辯論時為訴訟標的之捨棄或認諾者，應本於
    其捨棄或認諾為該當事人敗訴之判決，民事訴訟法第384條
    定有明文。被告於本院99年9月10日言詞辯論期日時當庭陳
    明同意原告之請求等語（見本院卷第25頁背面），應認其就
    本件訴訟標的為認諾，依前開規定，即應本於被告之認諾為
    其敗訴之判決。從而，原告依據信託法第6條第1項之規定請
    求被告甲○○與被告丙○○間就系爭不動產於99年1月4日所
    為之信託行為及於99年1月8日所為之所有權移轉行為應予撤
    銷，被告丙○○並應將系爭不動產以信託為原因於99年1月8
    日辦理之所有權移轉登記予以塗銷，為有理由，應予准許。
四、又法院為終局判決時，應依職權為訴訟費用之裁判，民事訴
    訟法第87條第1項定有明文。查本件訴訟費用額為14,068元
    （即第一審裁判費14,068元），依法應由敗訴之被告負擔，
    爰判決如主文第3項所示。
五、另按本於被告認諾所為之判決，依民事訴訟法第389條第1項
    第1款之規定，法院固應依職權宣告假執行；惟查，命債務
    人為一定意思表示之判決確定或其他與確定判決有同一效力
    之執行名義成立者，視為自其確定或成立時，債務人已為意
    思表示，為強制執行法第130條第1項所明定，本件原告請求
    被告丙○○塗消系爭不動產之所有權移轉登記，屬命為一定
    意思表示之債務，於獲勝訴判決確定時，視為債務人已向地
    政機關為塗消所有權移轉登記之意思表示，原告即得單獨辦
    理塗銷所有權移轉登記手續，無另為強制執行必要，本院亦
    無依職權宣告假執行問題，併此敘明。
六、據上論結，本件原告之訴為有理由，依民事訴訟法第78條、
    第85條第1項、第87條第1項，判決如主文。
中    華    民    國    99    年    9    月    24    日
                    民事第一庭  法  官  張家瑛
以上正本係照原本作成。
如對本判決上訴，須於判決送達後20日內向本院提出上訴狀。如
委任律師提起上訴者，應一併繳納上訴審裁判費。
中    華    民    國    99    年    9    月    24    日
                                書記官  吳俊達

司法院資訊處製作；財團法人民間司法改革基金會備份。
